【裁判字號】    92,上更(一),47
【裁判日期】    921008
【裁判案由】    偽造文書等
【裁判全文】
臺灣高等法院花蓮分院刑事判決                  九十二年度上更(一)字第四七號
    上訴人即被告  乙○○
    指定辯護人    本院候補法官  魏于傑
右上訴人因偽造有價證券等案件，不服臺灣花蓮地方法院八十七年度訴字第三七九號
中華民國九十年十一月九日第一審判決（起訴案號：臺灣花蓮地方法院檢察署八十七
年度偵字第七六０、七九０、二四五四、二七七九號）提起上訴，經本院判決後，由
最高法院發回，本院更為判決如左：
    主  文
原判決關於乙○○偽造有價證券罪及定其執行刑部分均撤銷。
乙○○所涉偽造有價證券及使公務員登載不實部分（即被指偽造甲○○本票二紙，進
而持向法院聲請本票裁定獲准之部分）均無罪。
    理  由
一、臺灣花蓮地方法院檢察署檢察官在原審法院之公訴意旨略以：上訴人即被告（以
    下簡稱被告）乙○○於民國（下同）八十六年十月二十四日受甲○○委託，代向
    銀行申請信用卡，以便利其預借現金，然未能辦理成功，詎徐某竟意圖為自己不
    法之所有，在甲○○所簽發之二紙空白本票上，分別填入新台幣（下同）二萬五
    千元及二百萬元之面額，進而持向台灣花蓮地方法院聲請本票強制執行裁定獲准
    ，因認被告涉犯刑法第二百零一條第一項之偽造有價證券及同法第二百十四條之
    使公務員登載不實罪嫌云云。
二、按犯罪事實應依證據認定之，無證據不得認定犯罪事實；又不能證明被告犯罪者
    ，應諭知無罪之判決，刑事訴訟法第一百五十四條第二項，第三百零一條第一項
    分別定有明文。次按事實之認定，應憑證據，如未發現相當證據，或證據不足以
    證明，自不能以推測或擬制之方法，為裁判基礎；又認定事實所憑之證據，雖不
    以直接證據為限，間接證據亦包括在內，然無論直接證據或間接證據，其為訴訟
    上之證明，須於通常一般人均不致有所懷疑，而得確信其真實之程度者，始得據
    之為有罪之認定，倘其證明尚未達到此一程度，而有合理之懷疑存在時，即無從
    為有罪之認定（最高法院四十年台上字第八六號判例及七十六年台上字第四九八
    六號判例意旨參照）。又查告訴人之告訴，係以使被告受刑事訴追為目的，是其
    陳述是否與事實相符，仍應調查其他證據以資審理（見最高法院五十二年台上字
    第一三○○號判例）。
三、公訴人認被告涉犯上開罪嫌，無非係以告訴人甲○○之指訴及卷附之本票影本二
    紙、台灣花蓮地方法院八十七年度票字第一０五號民事裁定影本乙份為其論據。
四、訊據被告對於上揭時地曾與告訴人甲○○簽定委託書，受託代向銀行申辦信用卡
    ，及曾持系爭二紙本票向法院聲請本票裁定之事實固不諱言，惟堅決否認涉有偽
    造文書及使公務員登載不實之犯行，辯稱：伊受甲○○之委託代向銀行申辦信用
    卡，雙方約定甲○○應就每一張信用卡額度之百分之十支付伊車馬費及郵資費用
    二萬五千元，不論銀行發卡、貸款與否，均應支付此項手續費用，如有違約即罰
    款百倍，甲○○遂簽發關於手續費用之空白授權本票乙紙，並在另紙空白本票上
    簽寫姓名、住所及身份證統一編號，金額及日期欄則留空白，以為擔保。嗣因甲
    ○○屢經通知到場配合辦理，均不置理，前開手續費用亦拖延未償，伊認甲○○
    已構成違約，遂將前開空白本票金額分別填寫二萬五千元（手續費）及二百萬元
    （違約金），聲請裁定准予強制執行，伊係根據委託書之約定而簽發本票，並無
    偽造之不法用意等語（見八十七年度偵字第七九０號卷第二十二頁正、反面，原
    審卷(一)第八十一頁反面第一行、第九十、九十一頁、第一百六十二頁正、反面，
    卷(二)第一百四十一頁及本院上訴卷(三)第四一七、四一八頁，本院更(一)卷九十二年
    七月二十三日訊問筆錄第二、三頁）。
五、經查：
  (一)本件被告早在偵查中及原審審理時即有前揭之辯解，公訴人及原審認被告已對犯
    罪事實自白不諱，應屬誤會。再告訴人雖於具狀控告初始一再指稱被告係以偽造
    之本票聲請本票裁定，伊絕未在系爭二紙本票上簽名蓋印云云（見八十七年度偵
    字第七九０號卷第四頁、第十頁），然嗣後則改稱：關於偽造有價證券之詳情，
    伊配偶較為清楚，‧‧‧本票上可能有簽名，但未填內容，‧‧‧係辦成之手續
    費，伊僅簽一張（本票），‧‧‧當初被告說如持分地貸款辦不出來，被告要幫
    伊辦信用卡云云（見前揭偵查卷第十五、十六頁及第二十二頁），乃迄原審於八
    十九年四月十三日調查時，當原審法官提示附於前揭偵查卷第八、九頁之本票影
    本二紙供其詳予辨認，告訴人已不諱言系爭二紙本票之發票人簽名、地址、身分
    證字號確係其所填載無訛，至其偵查中所言可能是記載錯誤等語（見原審卷(三)第
一六九頁第十六行、第一七０頁第十行），顯見告訴人之前後指訴並非一致，斷
    無從以其先前不利於被告之指控作為認定被告犯罪之判斷基礎。況經仔細觀察比
    對卷附之系爭二紙本票影本（本票原本原存置於台灣花蓮地方法院八十七年度花
    簡字第五一號確認本票債權不存在民事案卷中，嗣經被告於該事件審理中將本票
    原本返還告訴人甲○○），其上之「甲○○」簽名、用印，乃至住址、身分證字
    號之填寫均為同一款式，肉眼可辨。復以證人即告訴人斯時之配偶易貴秀於偵查
    中亦明白證稱：告訴人當初曾簽委託書給被告，應是橫簽名等語（見前揭偵查卷
    第十五頁反面第八、九行），再細稽被告所提出之委託書上端確實有告訴人之橫
    式簽名，另於委託書下方之「立約定書人甲方」位置，亦有告訴人之簽名、用印
    及身份證字號、出生年月日、地址、聯絡電話之記載（見八十七年度偵字第七六
    ０號卷第五十八頁），經與本票上之「甲○○」簽名、印文逐一比對，均為同一
    式，與證人易貴秀前揭證詞相符，顯見告訴人因欲向銀行申請信用卡而曾委託被
    告代為辦理乙節，應屬實情。雖告訴人經本院本次調查時一再傳喚而拒未到庭說
    明，惟綜合前揭諸事證加以評析，當可推知被告所辯應非子虛烏有。
  (二)再查告訴人既在自由意思之下，與被告合意簽下該委託書，自難對委託書中之條
    款約定諉為不知，茲觀卷附委託書中第四條第二項下明顯有「有無發卡或貸款，
    都得付手續費，違約罰百倍」之加註文字，並有告訴人用印其上（見七六０號偵
    查卷第五十八頁反面），雖告訴人對此約定否認知情，然被告根據此委託書而於
    空白本票上填載金額及發票日期之舉，是否已逾越授權範圍，乃至是否具有偽造
    有價證券之不法意圖，即值探究。
  (三)又按刑法第二百零一條第一項偽造有價證券罪之所謂「偽造」，係以行為人並無
    製作權而擅自以他人名義虛偽製作為必要，苟行為人基於有製作權人之同意或授
    權或其他原因而有權製作，即無偽造可言。至於已否得有適法之授權，或有無逾
    越、逸脫授權範圍而製作該有價證券，即不以明示之授權為判定其有無適法權源
    之唯一準據。就偽造本票而論，苟本票之發票人於本票上簽蓋發票人姓名或印章
    後同意或授權執票人自行填寫本票金額及發票日以完成發票行為，則嗣後執票人
    就該空白本票填寫金額及發票日以完成發票行為，即非上開法條所謂之偽造，而
    得以偽造有價證券罪相繩（最高法院九十二年度台上字第二六二一號即本次發回
    判決揭示斯旨）。查告訴人於原審調查中業已坦認曾於系爭二紙本票上簽寫姓名
    及住址、身分證字號等情不假，稽其用意乃在作為日後給付手續費及違約金之擔
    保，再根據上開委託書之明文約定，已難謂告訴人無授權被告填寫金額與日期之
    意思。茲被告以告訴人拖延手續費不付，而在告訴人已簽妥姓名等項之空白本票
    上逕行填入金額二萬五千元及發票日期，並以告訴人已構成民事違約，而斟酌填
    入二百萬元之懲罰性違約金額及發票日期，難認已逾越授權範圍，衡其主觀上應
    無偽造有價證券之不法意圖，自無「偽造」可言，其進而持向法院聲請本票強制
    執行裁定，要屬正當權利之行使，自亦不構成使公務員登載不實之罪名。縱使告
    訴人對於手續費及違約金仍有爭執，亦僅係債務履不履行及約定之違約金是否過
    高之民事問題而已，尚與刑事責任無涉。
六、綜上所述，此部分尚不能證明被告有公訴人所指之犯行。原審予以論罪科刑，自
    有未合。上訴意旨否認犯罪，指摘原判決不當，為有理由，應由本院予以撤銷，
    改諭被告上開被訴部分無罪之判決，以免冤抑。
據上論斷，應依刑事訴訟法第三百六十九條第一項前段、第三百六十四條、第三百零
一條第一項前段，判決如主文。
本案經檢察官崔紀鎮到庭執行職務。
中      華      民      國      九十二      年      十      月    八    日
                                審判長法官  林  慶  煙
                                      法官  林  德  盛
                                      法官  張  健  河
右為正本證明與原本無異。
如不服本判決，應於判決送達後十日內向本院提出上訴狀。其未述理由者，並應於
提出上訴狀後十日內向本院補提理由狀(須附繕本)。
                                    書記官  陳  有  信
中      華      民      國      九十二      年      十      月    九    日


司法院資訊處製作；財團法人民間司法改革基金會備份。
